【裁判字號】    97,上易,490
【裁判日期】    980707
【裁判案由】    確認所有權存在等
【裁判全文】
臺灣高等法院民事判決                 97年度上易字第490號
上  訴  人  戊○○
            甲○○○
共      同
訴訟代理人  游朝義律師
被 上訴 人  丙○○
訴訟代理人  丁○○
上列當事人間請求確認所有權存在等事件，上訴人對於中華民國
97年4月7日臺灣士林地方法院96年度訴字第1254號第一審判決提
起上訴，本院於98年6月23日言詞辯論終結，判決如下：
    主  文
上訴駁回。
第二審訴訟費用由上訴人負擔。
    事實及理由
一、被上訴人起訴主張：伊對上訴人戊○○有新臺幣（下同）77
    萬元及法定遲延利息之債權存在，業經伊於民國90年間對其
    聲請強制執行無結果經法院核發債權憑證在案。坐落台北縣
    汐止市○○段社后下小段128地號之權利範圍15分之1、同小
    段128-15、-16地號之權利範圍各5分之1等土地及其上門牌
    號碼台北縣汐止市○○街4巷13號3樓房屋所有權應有部分2
    分之1（即原判決附表所示之土地、房屋所有權應有部分，
    下稱系爭房地），原登記訴外人王紀中所有，戊○○於79年
    間向王紀中買受系爭房地，雖尚未辦理所有權移轉登記，然
    戊○○不僅以其與王紀中名義且以系爭房地為擔保共同向銀
    行貸款，貸款本息亦由戊○○繳納；復於85年2月12日與王
    紀中約定由其清償系爭房地之抵押貸款，王紀中則同意將系
    爭房地所有權移轉登記予戊○○（下稱系爭協議）。詎戊○
    ○為免遭伊強制執行，竟與上訴人甲○○○通謀虛偽意思合
    致，約定以買賣為原因將系爭房地登記於甲○○○名下。戊
    ○○並指示王紀中之繼承人乙○○依系爭協議將系爭房地所
    有權移轉登記予甲○○○，乙○○果於95年2月27日辦妥所
    有權移轉登記予甲○○○名下。系爭房地既係戊○○與甲○
    ○○基於通謀虛偽意思合致而登記於甲○○○名下，則於戊
    ○○、甲○○○之間而言，系爭房地仍屬戊○○所有，然因
    系爭房地所有權仍登記於甲○○○名下，致伊無法強制執行
    。伊自得依民法第242條之規定，代位戊○○對甲○○○起
    訴請求確認戊○○就系爭房地所有權存在，並由伊代位戊○
    ○行使不當得利返還請求權，請求甲○○○將系爭房地所有
    權移轉登記為戊○○所有等語。（原判決確認戊○○就系爭
    房地所有權存在。並命甲○○○將系爭房地所有權移轉登記
    予戊○○）。答辯聲明：上訴駁回。（被上訴人並預慮原訴
    受敗訴判決，追加備位之訴，其詳另件裁定）
二、上訴人則以：系爭房地為甲○○○於84及85年間，委託戊○
    ○代為向王紀中所購買，故系爭房地係本於甲○○○與王紀
    中之買賣關係所取得。縱戊○○與王紀中就系爭房地訂立買
    賣契約，買賣關係非存在於甲○○○與王紀中之間，則系爭
    房地亦應認為係本於戊○○與甲○○○間之委任契約，戊○
    ○為將受任取得之系爭房地，移轉委任人甲○○○，方與乙
    ○○就系爭房地成立利益第三人契約，並指示乙○○將系爭
    房地所有權移轉予甲○○○，甲○○○與戊○○間自無通謀
    虛偽意思可言等語，資為抗辯。上訴聲明：(一)原判決廢棄。
    (二)上開廢棄部分，被上訴人第一審之訴駁回。
三、按確認法律關係之訴，非原告有即受確認判決之法律上利益
    者，不得提起之；民事訴訟法第247條第1項定有明文。本件
    被上訴人主張對戊○○有77萬元及利息之債權，已強制執行
    無結果；系爭房地原登記名義人為王紀中，戊○○與王紀中
    間有買賣契約存在，王紀中之繼承人乙○○係依照買受人戊
    ○○之指示而將系爭房地移轉登記甲○○○。但戊○○卻否
    認系爭房地為其所有，並辯稱：係甲○○○委託伊代購買系
    爭房地云云。兩造就系爭房地所有權之歸屬既有爭執，自有
    即受確認判決之法律上利益。
四、被上訴人主張對戊○○有77萬元及利息之債權，已強制執行
    無結果；系爭房地係於79年12月間興建完成，並辦理第一次
    所有權登記為王紀中所有；嗣由王紀中之子乙○○於95年間
    辦畢繼承登記；旋於95年2月27日由乙○○移轉登記予甲○
    ○○。而系爭房地曾於83年間供戊○○、王紀中共同向台新
    銀行貸款之擔保而設定抵押，貸得款項實係戊○○領取，貸
    款本息亦由戊○○清償，嗣因戊○○未遵期繳款，戊○○與
    王紀中於85年2月12日簽定系爭協議書，約定於85年5月31日
    前由其清償系爭房地之抵押貸款，王紀中則同意將系爭房地
    所有權移轉登記予戊○○等情，業據其提出民事判決、債權
    憑證、建造執照、系爭房地登記謄本、系爭協議書等件足稽
    （見本院卷第31-35頁，原審卷第50-58，第62頁，第63-66
    頁）；乙○○不僅於臺灣臺北地方法院（下稱臺北地院）93
    年度訴字第3900號審理中以被告身分自認：系爭房地係戊○
    ○向伊父買受，錢亦是戊○○付的等語（見本院卷第77-78
    頁）；復於本院95年度上易字第324號審理中以被上訴人身
    分自認：系爭房地係伊父於70幾年間賣於戊○○80餘萬元，
    但一直沒過戶，伊原不知道台新銀行貸款之事，後來知道才
    要求戊○○塗銷保證人，是原法院判決上訴人（即本件被上
    訴人）敗訴，才過戶給甲○○○，是戊○○找伊去辦過戶的
    等語（見本院卷第79-83頁），足見系爭房地之買賣契約存
    在於戊○○與王紀中間，乙○○係依照買受人戊○○之指示
    而將系爭房地移轉登記甲○○○無疑。
五、次查被上訴人曾於93年間以戊○○、乙○○為被告，主張乙
    ○○與戊○○間有買賣契約關係，代位戊○○請求將當時登
    記於王紀中名義之系爭房地由乙○○辦理繼承登記後，移轉
    登記予戊○○等情（即臺北地院93年度訴字第3900號）；審
    理結果亦認為戊○○與王紀中間成立買賣契約關係，惟因戊
    ○○與乙○○間就系爭房地已成立為利益第三人甲○○○之
    利他契約，第三人甲○○○已表示享受該利益，於債權人依
    民法第244條訴請法院撤銷前，被上訴人尚不得代位戊○○
    請求乙○○移轉登記，因而為被上訴人敗訴判決確定，此有
    臺北地院93年度訴字第3900號、本院94年度上易字第455號
    判決在卷可參（見本院卷第56-65頁）。被上訴人繼於94年
    間，仍以戊○○、乙○○為被告，依據民法第244條、第242
    條規定，起訴請求撤銷乙○○、戊○○間之利益第三人契約
    債權行為，並代位戊○○請求乙○○就仍登記於王紀中名義
    之系爭房地辦理繼承登記後移轉登記予戊○○所有（即臺北
    地院94年度訴字第5521號），審理後被上訴人仍受敗訴判決
    。被上訴人提起上訴後，因乙○○已將系爭房地移轉登記予
    甲○○○，被上訴人乃於第二審追加甲○○○為該案之被上
    訴人，並先位追加請求確認：乙○○與甲○○○間於95年2
    月27日以買賣為原因所為之移轉登記行為係通謀虛偽意思表
    示無效，甲○○○應將系爭房地所有權移轉登記塗銷，回復
    乙○○所有，再移轉登記予戊○○。備位之訴則仍請求戊○
    ○、乙○○間之利益第三人契約債權行為應予撤銷，甲○○
    ○應將系爭房地所有權移轉登記塗銷，回復乙○○所有，再
    移轉登記予戊○○。第二審審理後認為：系爭房地買賣契約
    固存在於戊○○、王紀中之間，但乙○○就系爭房地所有權
    既係依買受人戊○○指示移轉予利他契約之受益人甲○○○
    ；則乙○○與甲○○○自無通謀虛偽可言，先位請求確認乙
    ○○與甲○○○間移轉登記行為係通謀虛偽意思表示而無效
    ，即屬無據，被上訴人不得代位戊○○請求甲○○○塗銷登
    記。至備位之訴，因系爭房地所有權移轉登記予甲○○○，
    於戊○○與甲○○○間之法律關係，乃屬通謀虛偽意思表示
    ，所有權仍屬戊○○所有，屬於戊○○之置產行為，亦不構
    成民法第244條詐害行為，自無撤銷必要，因而均為被上訴
    人敗訴判決。此亦有臺北地院94年度訴字第5521號及本院95
    年度上易字第324號判決在卷可參（見本院卷第66-76頁）。
六、按確定判決之既判力，固以判決主文所判斷之訴訟標的，始
    可發生，但法院於判決理由中，就訴訟標的以外當事人所主
    張影響判決結果之重要爭點，本於當事人完足舉證及辯論之
    結果，已為實質之判斷者，基於當事人間程序上誠信原則及
    訴訟經濟之考量，仍應賦予一定之拘束力。是同一當事人間
    就該重要爭點提起之其他訴訟，除有原判斷顯然違背法令、
    或當事人提出新訴訟資料足以推翻原判斷、或原確定判決之
    判斷顯失公平等情形，可認當事人為與原判斷相反之主張，
    不致違反誠信原則外，應解為當事人及法院就該經法院判斷
    之重要爭點之法律關係，均不得為相反之主張或判斷（最高
    法院97年度臺上字第351號判決、97年度臺上字第298號判決
    參照）。上訴人就系爭房地登記於甲○○○名下，固否認係
    出於甲○○○與戊○○間之間之通謀虛偽意思表示所為，並
    辯稱：甲○○○與戊○○間曾成立委託購買系爭房地之委任
    關係云云。惟上開本院95年度上易字第324號確定判決認為
    ：系爭房地所有權之移轉，於戊○○與甲○○○間之法律關
    係，乃屬通謀虛偽意思表示，所有權仍屬戊○○所有，屬於
    戊○○置產行為，尚不構成民法第244條詐害行為，無撤銷
    必要等情，已如前述；經核閱於該案判決理由中第六、七項
    已就甲○○○、戊○○之各項攻擊防禦方法詳為斟酌，並參
    酌甲○○○實際資力、乙○○之陳述、證人吳大龍證詞及甲
    ○○○所提出之匯款單等資料詳互勾稽，除就甲○○○、戊
    ○○各項抗辯內容矛盾不可採之處說明其理由外，復就系爭
    房地上揭所有權移轉登記於戊○○、甲○○○間是否有其原
    因關係？是否係基於為脫產目的而為之通謀虛偽意思表示等
    項，說明其心證之所由得，方就上開登記係通謀虛偽意思表
    示所為事實之判斷。顯見該訴訟程序中，法院已就系爭房地
    上揭所有權移轉登記於戊○○、甲○○○間，是否有其原因
    關係？是否基於為脫產目的所為通謀虛偽意思表示等節，本
    於兩造完足舉證及辯論之結果，而為實質之判斷。上訴人於
    本案僅援用前本院94年度上易字第455號曾提出之資料，即
    85年間曾由江秀娥代辦由王紀中移轉登記於甲○○○登記手
    續未果之資料，及本院95年度上易字第324號歷審所提出之
    證據即匯款單等資料，仍執前揭二案已提出之陳詞，指摘前
    揭二案確定判決之論斷，而未提出其他新證據資料，足以推
    翻原判斷。則本於訴訟誠信原則，本院就系爭房地登記於甲
    ○○○名下，是否出於甲○○○與戊○○間之通謀虛偽意思
    表示所為，仍應受本院95年度上易字第324號確定判決關於
    此重要爭點所為判斷之拘束，自不得為相反之判斷，即應認
    系爭房地係出於甲○○○與戊○○間之間通謀虛偽意思合致
    方登記於甲○○○名下。上訴人抗辯：伊等間有委託買賣關
    係云云，自不足採。
七、上訴人另辯稱：戊○○與甲○○○間縱非委任關係，亦存有
    借名契約或信託契約云云；然無論借名契約或信託契約，契
    約之成立均應有欲藉契約之履行或給付而達成之目的，尤以
    借名契約每為規避特定目的而成立。查上訴人並未證明其所
    指信託契約具體授與處分權限為何？管理方法為何等事實，
    而依本件登記簿所載甲○○○係以買賣原因而取得房地所有
    權，顯非信託登記。且被上訴人於94、95年間訴訟上行使代
    位權時已表示欲對戊○○財產執行，此為戊○○所明知，惟
    戊○○並未證明除規避執行外，其欲藉借名契約達成之正當
    目的為何？前詞所辯，自難採信。
八、承前所述，系爭房地買賣契約固存在於戊○○、王紀中之間
    ，王紀中之繼承人乙○○就系爭房地依法負有所有權移轉登
    記之義務，乙○○既係依買受人戊○○指示移轉登記予甲○
    ○○，乙○○與甲○○○即無通謀虛偽可言；而買受人戊○
    ○雖依買賣契約有受領系爭房地所有權移轉登記之權利義務
    ，惟戊○○自承84年間即發生財務困難（見本院95年度上易
    字第324號判決書理由第七項），明知其與甲○○○無代購
    系爭房地之委任契約；甲○○○亦非系爭房地之買受人即無
    受領系爭房地所有權移轉登記之權利，為脫免強制執行，竟
    虛偽約定由甲○○○以買受人即買賣為原因受領系爭房地所
    有權移轉登記，此不實約定就乙○○而言雖為利益第三人契
    約之原因關係，與乙○○所完成系爭房地所有權移轉登記效
    力不生影響；就戊○○、甲○○○二人言，甲○○○受領系
    爭房地所有權係出於通謀虛偽意思表示之無效行為，戊○○
    自得對甲○○○主張系爭房地所有權仍屬其所有；被上訴人
    對戊○○既有上開債權存在，則被上訴人代位戊○○主張系
    爭房地所有權仍屬戊○○所有，洵非無據。又就戊○○、甲
    ○○○二人言，甲○○○受領系爭房地所有權既出於通謀虛
    偽意思表示而無效，則甲○○○就系爭房地所有權即無正當
    之法律原因而受有利益，甲○○○受領系爭房地所有權亦欠
    缺給付目的，依民法第179條規定，甲○○○對戊○○自負
    有返還不當得利之義務。戊○○怠於行使此項不當得利返還
    請求權，被上訴人亦得代位戊○○請求甲○○○返還此項不
    當得利。則被上訴人代位戊○○請求甲○○○將系爭房地所
    有權移轉登記予戊○○，亦屬有據。且被上訴人代位戊○○
    行使此項不當得利返還請求權與前揭二案被上訴人代位戊○
    ○行使買賣契約之所有權移轉登記請求權，尚非一事，附此
    敘明。
九、綜上所述，被上訴人主張系爭房地之真正所有權人為戊○○
    ，尚堪信實，其請求確認系爭房地所有權屬戊○○所有，並
    代位戊○○訴請甲○○○將系爭房地所有權移轉登記予戊○
    ○，為有理由，應予准許。原審為被上訴人勝訴判決，於法
    並無不合。上訴論旨仍執前詞，指摘原判決不當，求予廢棄
    改判，非有理由。
十、本件事證已臻明確，兩造其餘攻擊防禦方法及未經援用之證
    據，經審酌後核與判決結果不生影響，爰不一一論述，附此
    敘明。
十一據上論結，本件上訴為無理由，依民事訴訟法第449條第1項
    、第78條、第85條第1項前段，判決如主文。
中    華    民    國    98    年    7    月    7      日
                  民事第十庭
                      審判長法  官  黃豐澤
                            法  官  林麗玲
                            法  官  吳謀焰
正本係照原本作成。
不得上訴。
中    華    民    國    98    年    7     月    8     日
                            書記官  鄭淑昀


司法院資訊處製作；財團法人民間司法改革基金會備份。
